【裁判字號】    97,消債更,546
【裁判日期】    971105
【裁判案由】    聲請更生程序
【裁判全文】
臺灣高雄地方法院民事裁定           97年度消債更字第546號
聲  請  人  甲○○
                        樓
上列當事人聲請消費者債務清理事件，本院裁定如下：
    主  文
更生之聲請駁回。
聲請費用由聲請人負擔。
    理  由
一、聲請意旨略以：聲請人信用貸款及信用卡負有債務，有不能
    清償債務情事，前已提出債權人清冊，以書面向最大債權金
    融機構安泰商業銀行股份有限公司（下稱安泰銀行）請求共
    同協商債務清償方案，於民國96年1 月15日協商成立並約定
    每月償還新臺幣（下同）10,709元，惟因聲請人之月收入僅
    有35,000元，不符必要生活費用及扶養費之支出，故無力繼
    續履行原協商條件，顯因非可歸責於己之事由致履行有重大
    困難，且其無擔保或無優先權之債務總額未逾1,200 萬元，
    復未經法院裁定開始清算程序或宣告破產，爰聲請更生云云
    。
二、按債務人與金融機構協商成立者，不得聲請更生或清算，但
    因不可歸責於己之事由，致履行顯有重大困難者，不在此限
    ；本條例施行前，債務人依金融主管機關協調成立之中華民
    國銀行公會會員辦理消費金融案件無擔保債務協商機制與金
    融機構成立之協商，準用前項之規定，消費者債務清理條例
    第151 條第5 項、第6 項分別定有明文。衡諸債之關係，係
    以當事人間之信賴關係為基礎，為社會經濟組織之重要支柱
    ，故當事人於以法律行為追求自己之利益之際，亦應顧及對
    方之利益，並考量債權債務在社會上之作用，本於誠實及信
    用之原則，行使債權及履行債務。是對於已陷入經濟上困境
    之消費者，若任其於惡性循環之債務窘境中自生自滅，將衍
    生嚴重之社會問題，難以維持安定之社會經濟秩序，故為兼
    顧債權人、債務人雙方之利益，對陷於經濟上困境之消費者
    ，乃允其於消費者債務清理條例施行後，得選擇以重建型之
    更生程序或清算型之清算程序清理其債務，藉以妥適調整債
    務人與債權人及其他利害關係人間之權利義務關係，保障債
    權人獲得公平受償，並謀求消費者經濟生活之重建復甦機會
    。惟對於已與金融機構協商成立，或於本條例施行前，已依
    金融主管機關協調成立之中華民國銀行公會會員辦理消費金
    融案件無擔保債務協商機制與金融機構成立協商之債務人，
    若非因不可歸責於己之事由，致履行顯有重大困難，僅係為
    圖謀減免債務，而不為債務之履行，自有違債權契約為誠信
    契約之本旨，故依消費者債務清理條例第151 條第6 項準用
    同條第5 項前段之規定，不得聲請更生或清算，始能避免肇
    致道德危險。次按聲請更生或清算不合程式或不備其他要件
    者，法院應以裁定駁回之，但其情形可以補正者，法院應定
    期間先命補正，消費者債務清理條例第8 條亦有明文規定。
三、經查：
  (一)聲請人於95年1 月15日依「中華民國銀行公會會員辦理消費
    金融案件無擔保協商機制」與各債權銀行協商成立，約定自
    96年2月起，分120期，利率8%，每月還款10,709元，聲請人
    僅繳納至97年3 月止即未再依協商條件繼續履行，此有協議
    書及擔保還計畫書、還款證明影本各1 件（本院卷第62頁至
    第63頁、第66頁至第71頁）附卷可證。合先敘明。
  (二)債務人與金融機構協商成立者，除非因不可歸責於己之事由
    ，致履行顯有重大困難，否則不得聲請更生或清算，消費者
    債務清理條例第151 條第5項 規定意旨甚明。是債務清償方
    案成立後，應由債務人按其條件履行，如於其後發生情事變
    更，在清償期間內之收入或收益不如預期，致該方案履行困
    難甚或履行不能，而有不可歸責於己之事由，始能聲請更生
    或清算。此項規定旨在避免債務人任意毀諾已成立之協商，
    濫用更生或清算之裁判上債務清理程序，蓋以債務清償方案
    係經當事人行使程序選擇權所為之債務清理契約，債務人應
    受該成立之協議所拘束。債務人既已與金融機構協商成立，
    如認該協商方案履行有其他不適當情形，自仍應再循協商途
    徑謀求解決。本件聲請人雖陳稱：伊每月薪資約35,000元，
    但聲請人每月必要支出為38,238元，因此原協商方案之條件
    過苛，已經超越伊清償能力，而無法繼續履行云云。然查：
    1、聲請人任職於高雄市立民族國中及中華跆拳道館，每月
       薪資約35,000元，並有單親補助1,800 元，迄今仍未改
       變，此業據聲請人於聲請狀中所自承，聲請人並無收入
       減少之情事，足見聲請人前於96年1 月間債務協商成立
       時，與其於97年4 月毀諾、未依協議還款時，期間伊收
       入並無任何重大變化。
    2、又聲請人所指每月必要支出，於膳食費、水電瓦斯費、
       第四台及電話費用，聲請人既與母親、姊姊共居，上開
       生活支出自應由共同生活之家屬共同分擔；又聲請人所
       列稅賦支出，因該財產所有權均非聲請人所有，聲請人
       自不負繳納義務，而不應列入必要費用支出；再聲請人
       雖與張淑如離異，惟受扶養人即聲請人之女張千力之扶
       養費仍應由雙方共同負擔，是張千力之扶養費用，聲請
       人應僅負擔1/2 。
    3、聲請人雖陳稱其母親及姊姊因無工作能力而由聲請人扶
       養，惟聲請人之母親李金花共有3 名扶養義務人，以高
       雄市96年度每人每月之最低生活標準10,708元計算，聲
       請人應支出之扶養費應不超過3,569 元；又聲請人固主
       張其仍須支付扶養姊姊之費用，惟按受扶養權利者，以
       不能維持生活而無謀生能力者為限，聲請人之姊姊張小
       玲有房屋、土地4 筆及汽車2 部，存款約374,800 元，
       此有其財產歸戶資料及95年、96年度所得資料清單在卷
       可憑。（本院卷第76至第82頁），是聲請人之姊張小玲
       應不符民法第1117條不能維持生活要件，是聲請人上開
       主張顯不足採。
    4、至聲請人每月平均收入扣除生活必要支出後，尚非無力
       依原協商條件繼續履行，聲請人固陳稱協商條件之嚴苛
       ，及該條件對聲請人之家庭、生計影響，但該協商條件
       既然係由聲請人與最大債權銀行雙方協議所達成，在客
       觀事實並未有顯著變動之下，聲請人又有固定收入具備
       履行能力，縱有履行不便，亦得經由個別債權銀行協商
       程序以求適當履債。準此，堪認聲請人尚乏不可歸責於
       己致履行顯有重大困難之情形可言。
四、綜上，本件聲請人既無不可歸責之事由，依原協商條件履行
    亦非顯有重大困難，應屬聲請更生之要件不備，且又無從補
    正，依首揭條文之意旨，自應駁回其更生之聲請，爰裁定如
    主文。
中    華    民    國    97    年    11    月    5     日
              民事第五庭    法      官  陳樹村
上為正本係照原本作成。
如不服本裁定，應於裁定送達後10日內，以書狀向本院提出抗告
，並繳納抗告費新臺幣1千元。
中    華    民    國    97    年    11    月    5     日
                            書  記  官  吳慕瑩


司法院資訊處製作；財團法人民間司法改革基金會備份。
